【裁判字號】    95,上訴,1686
【裁判日期】    951123
【裁判案由】    強盜
【裁判全文】
臺灣高等法院高雄分院刑事判決        95年度上訴字第1686號
上  訴  人
即  被  告  丙○○
選任辯護人  劉家榮律師
上列上訴人因強盜案件，不服臺灣屏東地方法院95年度訴字第29
8 號中華民國95年7 月20日第一審判決（起訴案號：臺灣屏東地
方法院檢察署95年度偵字第1930號），提起上訴，本院判決如下
：
     主  文
上訴駁回。
     事  實
一、丙○○因在屏東縣東港鎮○○路87號「來來遊藝場」把玩電
    動玩具，花費達新臺幣（下同）2 、3 萬元，欲向店家借錢
    未果而心生不滿，竟意圖為自己不法所有之犯意，於民國95
    年3 月8 日15時55分許，自家中廚房取出其母親所有，客觀
    上顯然足以對人之生命、身體構成威脅，供兇器使用，刀刃
    長19公分之菜刀1 把，騎乘其母親顏美英所有之車牌號碼H9
    N-180 號重型機車至該遊藝場，且為免遭人識破身分，乃頭
    戴安全帽進入遊藝場，走近在遊藝場內之店員甲○○後，以
    右手自衣服腰際內掏出前揭菜刀1 把，逼近甲○○，並以台
    語喝稱：「進入櫃檯」、「錢在哪」、「把抽屜打開」等語
    脅迫甲○○交出店內財物，至使甲○○不能抗拒，再以左手
    拉甲○○進入櫃檯命甲○○以鑰匙打開抽屜，打開後丙○○
    即伸手取走抽屜內現金14,900元，得手後，為防甲○○反抗
    而令甲○○進入遊藝場後方之廁所內，並恫稱「不要跟出來
    ，不然妳試看看（台語）」之語，隨即騎乘上開重型機車逃
    逸。嗣經來來遊藝場之負責人乙○○報警處理，並查看遊藝
    場內之監視器，而循線查獲。
二、案經屏東縣警察局東港分局報告臺灣屏東地方法院檢察署檢
    察官偵查起訴。
     理  由
壹、證據能力方面：
一、按「被告以外之人於偵查中向檢察官所為之陳述，除顯有不
    可信之情況者外，得為證據。」此刑事訴訟法第159 條之1
    第2 項定有明文，是證人即被害人甲○○於偵查中向檢察官
    所為之證述，為有證據能力。
二、按「被告以外之人於審判外之陳述，雖不符前4 條之規定（
    即傳聞法則例外得為證據之情形），而經當事人於審判程序
    同意作為證據，法院審酌該言詞陳述或書面陳述作成時之情
    況，認為適當者，亦得為證據。」；「當事人、代理人或辯
    護人於法院調查證據時，知有第159 條第1 項不得為證據之
    情形，而未於言詞辯論終結前聲明異議者，視為有前項之同
    意。」，刑事訴訟法第159 條之5 定有明文。查本件關於證
    人甲○○、乙○○於警詢中之筆錄，以及照片、被告之自白
    書、扣押之刀械、安全帽、白色夾克等物證及書證等證據，
    於本院調查證據時，當事人檢察官及被告、辯護人均未於言
    詞辯論終結前聲明異議，本院審酌證人之陳述以及物證、書
    證作成時之情況，認為適當，依上開規定，均得為證據。
貳、實體方面：
一、訊據上訴人即被告丙○○固坦承就上揭時、地，持上開菜刀
    1 把，恫嚇被害人甲○○，並取走金錢，於取得現金後，並
    向被害人稱：「不要跟出來，不然試試看」等情不諱，惟矢
    口否認有強盜之犯意，辯稱：被告係因打電動輸錢，又借不
    到錢，心有不甘，才想要恐嚇取財，並非要強盜云云，辯護
    人亦以被告雖以右手持刀惟上開菜刀均放在被告身體腰際右
    側，刀尖始終朝下，並未以刀抵住甲○○，亦未作勢揮向甲○○，而未使甲○○達不能抗拒之程度，故應僅成立恐嚇取
    財等語。
二、惟查：
（一）按恐嚇取財與強盜罪，二者就其同具有不法得財之意思，
      及使人交付財物而言，固無異趣，但就被害人是否喪失意
      思自由，不能抗拒言之，前者被害人尚有意思自由，後者
      被害人之意思自由已被壓制，達於不能抗拒之程度，故恐
      嚇取財罪，其恐嚇行為雖不以將來之惡害通知為限，即以
      目前之危害相加，亦屬之。但必其強暴、脅迫手段，尚未
      使被害人達於不能抗拒之程度始可，如其強暴、脅迫行為
      ，已使被害人喪失意思自由，達於不能抗拒之程度，即應
      構成強盜罪，而非恐嚇取財罪，又強盜罪之強暴、脅迫，
      以所施用威嚇之程度，客觀上足以壓抑被害人之意思，至
      使不能抗拒為已足。至施用之威嚇手段，客觀上是否足以
      壓抑被害人之意思自由，應依一般人在同一情況下，其意
      思自由是否因此受壓制為斷，不以被害人之主觀意思為準
      （最高法院87年度台上字第2278號、87年台上字第3705號
      判決可資參照）。
（二）查證人即被害人來來遊藝場店員甲○○於原審法院審理中
      證稱：我當時在店裡面吃飯，歹徒走進來時戴安全帽、口
      罩，我就站起來，當時店裡面沒有客人，歹徒就把衣服掀
      開從身上腰際拿出1 把類似殺生魚片的刀子，刀刃約10幾
      公分長，走到我面前站在我前面，用台語講「走進去櫃檯
      」，叫我把櫃檯抽屜打開，我把鎖打開之後，他就叫我蹲
      下來，他就打開抽屜，把錢拿走，就叫我從櫃檯出來進去
      廁所，就說「你出來試試看」，他從頭到尾刀子沒有收起
      來，我因為很害怕，嚇到不知道要怎麼反抗等語（見原審
      法院卷第57頁至第59頁），核與原審法院勘驗案發現場監
      視器內容相符，復有扣案之刀刃19公分之菜刀1 把在卷足
      憑，被害人之證述應堪採信。又觀諸上揭證言及勘驗現場
      畫面、扣案菜刀之結果以析，被告係以手持菜刀進入來來
      遊藝場，向店員恫嚇為手段以索求財物，其雖未持刀揮砍
      傷人，亦未以刀碰觸被害人身體，然以該把刀械之刀刃長
      19公分，客觀上已屬極具攻擊性之武器，其於自腰際掏出
      之際已有瞬間朝向店員甲○○之身體，兼以被告自承其17
      3 公分、體重72公斤，服役為甲種體位，而甲○○供陳16
      2 公分、體重53公斤之體形相較下，衡情自屬使甲○○之
      生命、身體遭受急迫性危害之脅迫舉動，而足以壓制其意
      思自由達不能抗拒之程度，要無疑義，復以被告持刀向甲○○索求財物後，被告右手仍持菜刀，另以左手拉領甲○○進入櫃檯內之情節觀之，在該遊藝場狹小之空間下，被
      告與甲○○身體緊鄰，準此客觀情狀，甲○○均無任何之
      空間或機會能予以逃開反抗被告，故辯護意旨所謂菜刀尖
      端係朝下並無脅迫至使被害人不能抗拒，尚難憑採。
（三）證人乙○○於本院審理中雖證稱：「曾經跟員工講說，如
      果有人對你不利，要將錢給人，並且注意自己安全。」，
      「有講錢給了就好，不需要抵抗。」云云，均僅係事前保
      護員工，為避免員工受傷所為之指示，與在現場被害人甲○○是否在客觀上已達到不能抗拒，並無關係。證人乙○○雖又證稱：「後來在觀看監視錄影帶的時候，歹徒沒有
      拿刀揮舞。」云云，但被告既已拿出刀刃長19公分，客觀
      上極具殺傷力及攻擊性之武器，逼向被害人，在客觀情形
      下，已足以使他人產生極大之畏懼而致不能抗拒，尚不能
      僅因被告「沒有拿刀飛舞。」，即認被告所為並非強盜行
      為。
（四）從而，本件事證明確，被告犯行堪已認定。本件原審法院
      已就案發現場之錄影光碟勘驗詳細，並製作勘驗筆錄（原
      審卷第61頁），被告辯護人聲請再度勘驗現場監視錄影光
      碟，核無必要，併予敘明。
三、按刑法第321 條第1 項第3 款之兇器，其種類並無限制，凡
    客觀上足對人之生命、身體構成威脅，具有危險性之兇器均
    屬之，查本件被告丙○○所攜帶之刀械，經原審法院勘驗結
    果：係不銹鋼材質，刀刃長19公分，刀柄長13公分，刀面寬
    達4.5 公分，被告亦自承係其母親所有切菜之用等語在卷，
    是客觀上足以對人體造成威脅，應堪認定為兇器無訛，而起
    訴意旨所指扣案刀械為水果刀，應屬誤會，應予更正。核被
    告丙○○所為，係犯刑法第330 條第1 項之犯強盜罪而有刑
    法第321 條第1 項第3 款之攜帶兇器強盜罪。又公訴人認被
    告於得手財物後，持刀對甲○○令甲○○進入廁所並恫稱「
    不要跟出來，不然妳試試看」等語，係犯刑法第305 條之恐
    嚇危害安全罪，惟就被告犯罪行為實施經過之全部情形加以
    觀察，被告於取得財物後，對甲○○之恫嚇行為，應係包含
    於強盜行為之一部分，其令甲○○進入廁所予以恫嚇，係為
    爭取避免為人發覺敗露事跡之時效而使其不法行為順利完成
    ，在時間緊接且當場恫嚇之情形下，應仍屬強盜之一行為，
    自不另成立恐嚇危害安全罪，故公訴人論以後行為與前行為
    係屬二罪而為牽連犯關係，容有誤會，附此敘明。
四、原審因依刑法第330 條第1 項、第321 條第1 項第3 款之規
    定，並審酌被告為國中畢業，前有竊盜前科，僅因沈迷電玩
    缺錢花用，思慮不周而攜帶菜刀為強盜行為，所得財物非鉅
    ，惟對被害人所造成精神上之恐懼非輕，嚴重影響社會治安
    ，及犯後尚能坦承犯行，態度尚稱良好等一切情狀，量處有
    期徒刑7 年2 月。並敘明被告持以犯案使用之菜刀1 把，經
    被告供承為其母親所有切菜之用，並自家中廚房所攜出等語
    明確，故非被告所有，亦非違禁物，不為沒收之宣告。認事
    用法，核無不合，量刑亦屬妥適，被告上訴意旨，仍執前詞
    ，否認犯罪，指摘原判決不當，為無理由，應予駁回。
據上論結，應依刑事訴訟法第368條，判決如主文。
本案經檢察官張金塗到庭執行職務。
中    華    民    國    95    年    11    月    23    日
            刑事第五庭  審判長法  官  曾永宗
                              法  官  陳  箐
                              法  官  任森銓
以上正本證明與原本無異。
如不服本判決應於收受本判決後10日內向本院提出上訴書狀，其
未敘述上訴理由者，並得於提起上訴後10日內向本院補提理由書
狀（均須按他造當事人之人數附繕本）「切勿逕送上級法院」。
中    華    民    國    95    年    11    月    23    日
                              書記官  蘇恒仁
附錄本判決論罪科刑法條：
刑法第330 條（加重強盜罪）
犯強盜罪而有第321 條第1 項各款情形之一者，處7 年以上有期
徒刑。
前項之未遂犯罰之。
刑法第328 條第1項（普通強盜罪）
意圖為自己或第三人不法之所有，以強暴、脅迫、藥劑、催眠術
或他法，至使不能抗拒，而取他人之物或使其交付者，為強盜罪
，處5 年以上有期徒刑。
刑法第321 條第1 項第3 款（加重竊盜罪）
犯竊盜罪而有左列情形之一者，處6 月以上、5 年以下有期徒刑
：
三  攜帶兇器而犯之者。


司法院資訊處製作；財團法人民間司法改革基金會備份。
